【裁判字號】    89,上,45
【裁判日期】    900129
【裁判案由】    給付借款
【裁判全文】
臺灣高等法院臺中分院民事判決  八十九年度上字第四五號
      上  訴  人    甲○○
      訴訟代理人    劉君毅律師
                    徐盛國律師
                    吳莉鴦律師
      複  代理人    張豐守律師
      被上訴人      乙○○    .
      訴訟代理人    林萬生律師
      複  代理人    孫明煌律師
右當事人間給付借款事件，上訴人對於中華民國八十八年十一月十八日臺灣南投地方
法院八十八年訴字第二八八號第一審判決提起上訴，本院判決如左：
      主      文
上訴駁回。
原判決關於駁回乙○○後項之訴部分及該部分訴訟費用之裁判均廢棄。
甲○○應按本金新台幣貳佰伍拾萬元自八十四年十一月十七日起至八十八年一月三十
一日止按年利率百分之十五計算之利息，暨自八十八年二月一日起至清償日止按年利
率百分之三．四計算之利息給付乙○○。
乙○○其餘附帶上訴駁回。
第一、二審訴訟費用除上訴部分由甲○○負擔外，其餘由甲○○負擔三分之二，餘由
乙○○負擔。
      事實及理由
一、上訴人即附帶被上訴人（以下稱上訴人）方面：
    (甲)上訴聲明求為判決：
      (一)原判決廢棄。
      (二)被上訴人在第一審之訴及假執行之聲請均駁回。
      (三)第一二審訴訟費用由被上訴人負擔，如受不利判決，願供擔保請准免為假執
        行。
    (乙)附帶上訴答辯聲明：
      (一)附帶上訴駁回。
      (二)附帶上訴部分之訴訟費用由附帶上訴人負擔。
二、被上訴人即附帶上訴人（以下稱被上訴人）方面：
    (甲)上訴答辯聲明求為判決：
      (一)上訴駁回。
      (二)上訴訴訟費用由上訴人負擔。
    (乙)附帶上訴聲明：
      (一)原判決不利於附帶上訴人部分廢棄。
      (二)右廢棄部分，附帶被上訴人應自八十四年十一月十七日起自清償日止按年息
        百分之二十之計利息。
      (三)附帶上訴部分之訟費用由附帶被上訴人負擔。
三、本件被上訴人起訴主張：上訴人甲○○於八十四年十一月六日向伊借款新台幣（
    以下同）四百萬元，約定清償日為同年月十六日，並約定利息為每百萬元日息七
    百五十元，即年息百分之二十七．三七五。伊依上訴人之指示，將該四百萬元借
    款於同年月六日匯入第三人增泰皮革業股份有限公司（下稱增泰公司）於華南銀
    行南投分行，帳號為000000000000號之帳戶內，惟屆期上訴人除給
    付約定利息三萬元外，本金部分則未獲清償，經伊催討，上訴人乃分別於八十五
    年十一月十九日、八十六年三月十九日各返還一百萬元及五十萬元，尚餘二百五
    十萬元仍未清償，雖屢為催討，惟上訴人仍未清償。為此依消費借貸之法律關係
    ，求為判命上訴人給付二百五十萬元及自八十四年十一月十六日起至清償日止，
    按年息百分之二十計算利息之判決（原審判決命上訴人應給付二百五十元，及自
    民國八十四年十一月十七日起至清償日止，按年利率百分之五計算之利息，而駁
    回被上訴人其餘之訴，兩造各就其敗訴部分分別提起上訴及附帶上訴）。
四、上訴人則以未向被上訴人借款，且證人即增泰公司負責人洪德村亦稱系爭借款為
    伊向乙○○借的，是甲○○要伊直接與乙○○聯絡，以公司名義向乙○○借，該
    一百五十萬元係增泰公司要伊轉為清償，係被上訴人於增泰公司無力償還之後，
    始轉而訴請伊清償等語置辯。
五、被上訴人主張上訴人於八十四年十一月六日向伊借款四百萬元，約定清償日為同
    年月十六日，並約定利息為每百萬元日息七百五十元，即年息百分之二十七．三
    七五，伊並依上訴人之指示將該筆款項於同年月六日匯入第三人增泰公司於華南
    銀行南投分行，帳號為000000000000號之帳戶內，惟屆期上訴人除
    給付約定利息三萬元外，本金部分則未獲清償，經催討後，上訴人乃於八十五年
    十一月十九日、八十六年三月十九日各返還一百萬元及五十萬元，尚餘二百五十
    萬元仍未清償等之事實，業據其提出臺灣區中小企業銀行入戶電匯入通知單（原
    審卷八頁）、錄音帶（原審卷外放證物袋）、錄音帶譯文（原審卷五四至五六頁
    ）、跨行電匯證明條、台中商業銀行南投分行跨行入戶電匯（見本院二一五頁）
    等影本為證，上訴人對於該入戶電匯入通知單之真正，固不爭執，惟否認有向被
    上訴人借款，且以前詞為辯，並舉證人洪德村為證，經查：
    (一)被上訴人提出於八十八年二月十二日與上訴人之對話錄音帶及其譯文，上訴人
      固自認該錄音帶確實係兩造間所為之對話，惟否認其內容之真實性，惟經原審
      當庭勘驗系爭錄音帶中兩造間之對話，並無發現其中有何人為之剪接或合成；
      且觀上開譯文，兩造對話流暢，無不能銜接之處，而上訴人僅籠統否認該錄音
      帶內容之真正性，並未確實指出確係何段被剪接，況證人王翊羿於原審審理時
      證述上開錄音帶所為之錄音確係被上訴人打給上訴人之電話，當時證人王翊羿
      即在被上訴人身旁，是該錄音帶內容及其譯文為真正，上訴人所辯要不足取。
      上開錄音及譯文顯示，上訴人自八十六年三月以後均未再還錢，並明確表示知
      道尚積欠被上訴人「二百五十萬元」（見原審卷五四頁背面最後一行），被上
      訴人遂要求上訴人先確定還錢時間，上訴人乃表示過年後要是有錢先側給被上
      訴人，被上訴人並表示「你（指上訴人）向我（指被上訴人）借錢，我就針對
      你，至於你的客戶，是你跟你客戶的事情，你向我我借，我就針對你，利息可
      以算便宜些，算我定期（存款）透支的部分就好了，這公道呀。」，上訴人乃
      答曰「好呀。」，且在上開錄音對話中上訴人數次對於被上訴人表示上訴人積
      欠其金錢，及其請求上訴人清償借款等，均未爭執，此有該上開錄音帶及譯文
      附卷可憑，是若非上訴人向被上訴人借款，而係第三人增泰公司所借，則上訴
      人於被上訴人催討欠款時，理應在上述電話對話中極力否認有借款情事，並要
      求被上訴人該向借款人增泰公司求償，然上訴人於上開對話中，卻絲毫未提及
      係增泰公司借款，且自承有積欠二百五十萬元，並願於過年後清償，是由此電
      話錄音已可證系爭借款是上訴人向被上訴人所借，上訴人上揭所辯，實不足採
      。
    (二)被上訴人主張上訴人曾於八十四年十一月十六日給付利息十日之利息三萬元，
      及經催討後，上訴人乃於八十五年十一月十九日、八十六年三月十九日各返還
      一百萬元及五十萬元之事實，業據其提出上訴人名義之台中商業銀行南投分行
      跨行入戶電匯為證，上訴人對此事實固不爭執，惟辯稱係增泰公司要伊轉為清
      償給付云云，惟此為被上訴人所否認，證人洪德村雖於原審附和上訴人說詞，
      表示係伊交結上訴人一百五十萬元後轉給被上訴人云云，惟依洪德村證言既為
      增泰公司向被上訴人借錢，而上訴人復自承訴外人增泰公司設廠於南投市南崗
      工業區，二造又均係南投人，則訴外人欲還款，直接向被上訴人清償即可，何
      必再經由上訴人轉手？是上訴人此點抗辯及證人洪德村所言，均與常理不符，
      自不足取；是若非上訴人向被上訴人借款，則其何必支付利息又清償部分借款
      ？並對照上開電話錄音帶暨譯文內容以觀，被上訴人之主張堪信為真實。
    (三)證人洪德村在原審審理時證述：這筆錢是伊向乙○○借的，是甲○○要伊直接
      與乙○○聯絡，以公司名義向乙○○借的，當時甲○○沒有錢，伊乃向乙○○
      借等語，然證人洪德村亦於原審供稱本次借款約定是三分利，帳是甲○○做的
      ，當初利息也由他算，約定隔天即還，是在電話講的，伊以電話向乙○○借款
      已好多次，而伊與乙○○只見過一次面，其餘都以電話聯絡，而利息則交給甲
      ○○等語（見原審卷八一頁），則證人洪德村既與被上訴人通過幾次電話，並
      見過一次面，理當對被上訴人有印象，有所認識，惟經原審當庭命證人洪德村
      指認結果，該證人洪德村並無法指認何人為借款人乙○○；再若是由增泰公司
      直接向被上訴人借款，其利息之計算理當與被上訴人約定才是，然何以竟由增
      泰公司與上訴人來約定利息？況上訴人自承係擔任增泰公司記帳者，增泰公司
      於八十四年十一月底或十二月初向伊借款三百萬元，增泰公司於八十四年十二
      月三十日將其名下所有坐落南投縣南投市○○段南崗小段第一○二地號土地設
      定最高限額抵押八百萬元予上訴人（見原審卷四八頁至五三頁），該抵押權所
      擔保者為上述之三百萬元，不包括本件系爭借款等情，按上訴人既自承其借與
      增泰公司僅三百萬元，而其本人又為該公司之記帳，雙方關係密切，何能就三
      百萬元之債權竟能令該公司設定八百萬元之最高限額抵押權為擔保，縱其就此
      獨將來有利息及違約金約定，亦不能如此之多，再參諸系爭借款係發生在八十
      四年十一月六日，亦即上訴人所謂借款三百萬元之同年月或前數個月（上訴人
      謂三百萬三元係同年十月底或十二月初所借），而設定二筆金額合計又為七百
      萬元，與該抵押權之最高限額差不多數額，可見此最高限額八百萬元之抵押權
      確係擔保上述系爭四百萬元及另筆三百萬元之借款無疑。基此，系爭借款若非
      上訴人出借，該公司又何能為其設定此八百萬元之抵押權擔保，是上訴人就所
      稱抵押權僅係擔保另筆三百萬元之債務部分之抗辯非屬實。況被上訴人主張上
      訴人於八十四年十一月六日向被上訴人借款四百萬元，約定清償日為同年月十
      六日，約定利息為每百萬元日息七百五十元，即年息百分之二十七．三七五，
      上訴人曾交付十日之利息共三萬元，為上訴人所是認（見本院卷一八五頁），
      可見兩造間非無利息之約定甚明。而證人即增泰公司負責人洪德村所稱借款時
      約定利息係三分利，兩者即有不同，基此，非但可證系爭借款係由上訴人向被
      上訴人借款後，再將轉借與增泰公司，上訴人而在其間賺取每百萬元每日二百
      五十元之利息至為明顯。互為印證，又若系爭借款果係該公司向被上訴人所借
      ，自承以三分利息給付上訴人，何能再有上述約定年息百分之二十七．三七五
      之約定及給付？益可見被上訴人主張系爭借款係上訴人向被上訴人所借貸為真
      實。
    (四)又被上訴人主張上訴人於八十四年十一月六日向被上訴人借款四百萬元，約定
      清償日為同年月十六日，約定利息為每百萬元日息七百五十元，即年息百分之
      二十七．三七五，上訴人曾交付十日之利息共三萬元，為上訴人所是認，已如
      上述，依此計算，其年息百分之二十七．三七五，惟依民法第二百零五條規定
      ，約定利息超過年息百分之二十，故就超過部分被上訴人無請求權，被上訴人
      依按年息百分之二十計算之遲延利息，非無理由，應予准許。然於上揭電話對
      話中，被上訴人因上訴人久未還款，在被上訴人過年還款後，利息願算便宜些
      ，算我定期（存款）透支的部分就好了，這公道呀。」，上訴人乃答曰「好呀
      。」，已如上述，是兩造就此利息之計算達成合意，自八十八年二月一日起，
      其利息按照一年定期存款之利息百分六．九加一．五（參照本院一七七頁卷附
      之借款利率）即百分之八．四計算，在此之前即八十八年一月三十一日以前未
      清償之利息仍依百分之二十計算。
六、按借用人應於約定期限內，返還與借用物種類、品質、數量相同之物。又利息或
    其他報償，應於契約所定期限內支付之。又遲延之債務，以支付金錢為標的者，
    債權人得請求依法定利率計算之遲延利息，但約定利率較高者仍從其約定利率，
    民法第四百七十八條前段、第四百七十七條前段及第二百三十三條第一項均有明
    定。本件上訴人既向被上訴人借款四百萬元，並分別於八十五年十一月十九日、
    八十六年三月十九日各清償一百萬元及五十萬元，尚餘二百五十萬元，利息為年
    息百分之二十七．三七五，其清償期限為八十四年十一月十六日，且已給付三萬
    元之約定利息；從而，被上訴人得請求上訴人應給付二百五十萬元，及四百萬元
    自八十四年十一月十七日起至八十五年十一月十九日止按年利率百分之二十計算
    之利息，三百萬元自八十五年十一月二十日起至八十六年三月十九日止按年利率
    百分之二十計算之利息，二百五十萬元自八十六年三月二十日起至八十八年一月
    三十一日止按年利率百分之二十計算之利息，以及二百五十萬元自八十八年二月
    一日起至清償日止按年利率百分之八．四計算之利息，在此範圍內之請求，為有
    理由，是被上訴人請求上訴人給付二百五十萬元，及自八十四年十一月十七日起
    至八十八年一月三十一日止按年利率百分之二十計算之利息，暨自八十八年二月
    一日起至清償日止按年利率百分之八．四計算之利息，為有理由，原審所為上訴
    人敗訴之判決，核無不合，上訴論旨指摘原判決不當，聲明求為廢棄改判，非有
    理由，應予駁回。惟原審就附帶上訴人所得請求之利息部分為一部敗訴之判決，
    於法尚有未洽，自屬不能維持。附帶上訴就此部分指摘原判決不當，求為廢棄改
    判，非無理由，爰判決如主文所示。而原審就附帶上訴人所不得請求之利息部分
    為附帶上訴人一部敗訴之判決，於法並無不合，附帶上訴論旨指摘原判決不當，
    聲明求為廢棄改判，非有理由，應予駁回。
七、本件事證已臻明確，兩造其餘攻擊防禦方法，核與判決之結果不生影響，無庸再
    逐一予以論究，併此敘明。
據上論結：本件上訴為無理由，附帶上訴為一部有理由，一部無理由，依民事訴訟法
第四百四十九條第一項、第四百五十條第一項、第七十八條、第四百六十三條判決如
主文。
中      華      民      國    九十      年      一      月    二十九    日
~B1民事第一庭審判長法  官  楚汝聰
~B2                法  官  陳蘇宗
~B3                法  官  鄭金龍
右為正本係照原本作成。
上訴人甲○○得上訴。
乙○○不得上訴。
如對本判決上訴，須於收受判決送達後二十日內向本院提出上訴書狀，其未表明上訴
理由者，應於提出上訴後二十日內向本院提出上訴理由書（須按他造人數附具繕本）
，並繳納送達用雙掛號郵票拾份（每份參拾肆元）。
上訴時應提出委任律師或具有律師資格之人之委任狀；委任有律師資格者，另應附具
律師及格證書及釋明委任人與受任人有民事訴訟法第四百六十六條之一第一項但書或
第二項（詳附註）所定關係之釋明文書影本。
~B                書記官  林明冬
中      華      民      國    九十     年      一       月    三十      日
附註：
民事訴訟法第四百六十六條之一（第一項、第二項）
對於第二審判決上訴，上訴人應委任律師為訴訟代理人。但上訴人或其法定代理人具
有律師資格者，不在此限。
上訴人之配偶、三親等內之血親、二親等內之姻親，或上訴人為法人、中央或地方機
關時，其所屬專任人員具有律師資格並經法院認為適當者，亦得為第三審訴訟代理人
。
                                                                        Ｌ


司法院資訊處製作；財團法人民間司法改革基金會備份。
